臺灣高雄地方法院刑事判決　　　　　　 　94年度交易字第8號
公　訴　人　臺灣高雄地方法院檢察署檢察官
被　　　告　丙○○　男　54歲.
選任辯護人　丁○○律師
上列被告因過失致死案件，經檢察官提起公訴（92年度偵字第20
950 號），本院判決如下：
    主  文
丙○○無罪。
    理  由
一、公訴意旨略以：被告丙○○於民國92年10月3日凌晨5時30分
    許，駕駛車號ＸＩＰ─529號重型機車，沿高雄縣大寮鄉○
    ○村○○○路北向南行駛至鳳林四路94號前時，本應注意車
    前狀況，且依當時天氣晴朗、日間自然光線、路面乾燥、無
    缺陷、無障礙物及視距良好，並無不能注意之情事，竟疏未
    注意適有范友德騎乘腳踏車沿同路東向西欲穿越行駛，致不
    慎撞及范車，至范車人車倒地，經送醫後不治死亡，因認被
    告涉犯刑法第276 條第1 項前段之過失致死罪嫌等語。
二、按犯罪事實應依證據認定之，無證據不得認定犯罪事實；不
    能證明被告犯罪者，應諭知無罪之判決，刑事訴訟法第154
    條第2 項、第301 條第1 項分別定有明文。而認定犯罪事實
    ，所憑之證據，雖不以直接證據為限，間接證據亦包括在內
    ，然無論直接或間接證據，其為訴訟上之證明，須於通常一
    般之人均不致於有所懷疑，而得確信其為真實之程度者，始
    得據之為有罪之認定，倘其證明尚未達到此一程度，而有合
    理性懷疑之存在時，即無從為有罪之認定，此亦有最高法院
    76年臺上字第4986號判例可資參照。
三、公訴意旨認被告丙○○涉犯過失致死罪嫌，係以：
  (一)被告丙○○於高雄縣政府警察局林園分局交通事故處理小組
    現場訪談時、警詢及偵查之陳述，可以證明被告於前述時地
    行駛至該處，及范友德人車倒地之事實。
  (二)道路交通事故調查報告表、道路交通事故現場圖、高雄縣政
    府警察局處理交通事故紀錄表、照片22張，可證明被告與范
    友德發生交通事故之事實。
  (三)臺灣高雄地方法院檢察署相驗屍體證明書1 紙，可證明范友
    德死亡之事實。
  (四)財團法人成大研究發展基金會鑑定意見書1 份，可以證明被
    告有過失之事實。
  (五)舉發道路交通管理事件通知書，可以證明被告駕照逾期之事
    實。
四、本件訊據被告丙○○固坦承於上述時地，駕駛前述機車，沿
    高雄縣大寮鄉○○○路，由北往南行駛，行經該路段94號前
    ，其所駕駛之機車倒地等事實，但否認有過失致人於死之犯
    行，辯稱：「當時我騎乘機車到案發現場時，看到被害人由
    內側車道往外側車道前進，我一時緊張，被害人腳踏車滑倒
    ，人則倒地。腳踏車與人則呈垂直方向，他頭朝外側車道，
    腳則向內側雙黃線，臉朝天空，以仰躺姿勢躺著。我騎乘機
    車在機車道上，是被害人穿越過來，他自己過來，他在我後
    面，我沒有撞到他」等語。經查：
  (一)證人即處理本件車禍之警員戊○於本院審理時具結後證稱略
    以：「（檢察官問：到了現場看到什麼情形？）我看到一部
    機車倒在地上，自行車站著，沒有倒地，當時被告人在路旁
    ，受傷的人已經送去醫院了。（檢察官問：當時你去現場時
    ，天色如何？）當時是昏暗，要亮不亮的。（檢察官問：當
    時在現場時，被告有無說什麼？）我有問肇事者是誰？當時
    被告有承認他是肇事者。（檢察官問：他有無說車禍如何發
    生？）我忘記了。我到現場就趕緊處理事故。（檢察官問：
    你到現場時，你看到腳踏車是立著的？）是的。（檢察官問
    ：有無問被告說為何腳踏車是站立？）有，但是被告他說他
    也不清楚。（檢察官問：提示被告於10月3 日製作之警訊筆
    錄）筆錄上面你請被告詳述肇事經過，被告說詞他是由鳳林
    四路由北往南走，對方是從對面過來，要轉鳳林四路，由北
    往南？）是的，這句話是被告自己說的，被告有說發生擦撞
    ，他在醫院做談話筆錄時，也有這樣說。（辯護人問：當你
    去事故現場時，有無看到其他圍觀之民眾？）沒有，那時候
    人車不是很多。（辯護人問：連被告其他以外的人都沒有看
    到？）好像只有被告丙○○而已。（辯護人問：事故地點附
    近都沒有人在？）事故發生已經很久，我不記得了，照片裡
    面顯示沒有人，我想當時應該沒有其他人在。（辯護人問：
    你為何事情經過這麼久，還記得被告所說的話？）我有問被
    告機車是否是你騎乘？是你與被害人發生擦撞？被告說是。
    （辯護人問：你有詢問被告有與被害人發生擦撞？）是的，
    被告回答說是。（辯護人問：你提到被告在醫院談話紀錄中
    也有說與被害人發生擦撞，你所指是哪一份談話紀錄表？）
    就是訪談紀錄表，庭呈訪談紀錄表」等語（參本院審卷第55
    至59頁）。
  (二)是由證人戊○之前述證詞，可知渠接獲勤務中心通報後，旋
    即至上述車禍現場，看見被告所駕駛之機車倒在地上，腳踏
    車站著並未倒地，受傷之范友德已送至醫院。渠到場後之天
    候係昏暗，處於要亮不亮之際，當時除被告外，並無其他之
    人在場。渠有詢問被告為何腳踏車係站立著，被告稱不知情
    。被告於聖若瑟醫院、忠義派出所接受詢問時，陳稱與范友
    德之腳踏車擦撞等情。
  (三)衡諸警卷、偵卷所附之道路交通事故調查報告表、道路交通
    事故現場圖、高雄縣政府警察局處理交通事故紀錄表、照片
    （參警卷第7 至13頁，偵卷第17至19頁），及本院審卷所附
    之勘驗筆錄、照片所示（參審卷第87至91頁），並參照本院
    審卷所附之中華民國92年日出日沒時刻表所示（參審卷第94
    至95頁），並斟酌證人戊○之證詞及被告之陳述，可知本件
    交通事故，係於92年10月3 日清晨5 時30分許，在高雄縣大
    寮鄉○○○路鳳寮幹40之1 電線桿對面，靠近雙白線之處，
    該處往北約14.7公尺之右側（即東方）與平等路交岔。該處
    路段係乾燥之柏油路面，直路，四線道，中心劃有雙黃實線
    ，當時天候晴，清晨自然光線，有夜間照明，視線昏暗。交
    事故發生發生後，被告所駕駛之上述機車，其車頭朝西，車
    身左側著地，倒於鳳林四路鳳寮幹40之1 電線桿前靠雙白線
    （禁止變換車道線）之處，前輪距路面邊線2.0 公尺，後輪
    距路面邊線2.8 公尺。范友德之腳踏車之車頭朝南，立在被
    告機車之後方。現場地上並無任何車損碎片，腳踏車後方約
    0.3 公尺距離前述雙白線0.8 至0.4 公尺處，遺留一道約0.
    3 公尺之刮地痕。被告之機車左前方向登毀損，范友德之腳
    踏車座墊歪斜、左前煞車線斷裂、車尾反光鏡歪斜與落鏈等
    情。
  (四)雖證人戊○證稱被告於接受詢問時自承與范友德之腳踏車發
    生擦撞等語。但查，本院於審理時當庭勘驗被告丙○○於忠
    義派出所接受詢問時之筆錄，結果為：「警員陳述開始詢問
    之時間、並開始訊問被告之年籍資料，並告知被告涉嫌過失
    致死犯行，及訴訟法上之三項權利。（問：你於何時？何地
    ？與何人發生交通事故？）我於92年10月3 日5 時30分於鳳
    林四路上94號對面與范友德（經警方告知）發生事故。（問
    ：請你詳述肇事經過？）我於92年10月3 日5 時30分許，駕
    駛重機車ＸＩＰ─529 號車沿鳳林四路往林園方向走，他（
    即范友德）從對方過來這樣，我機車有閃他，但我機車倒下
    去，他的腳踏車就撞到我的後面，停在那個地方這樣，他人
    就倒下去，我人也倒下去。（問：你機車沿鳳林四路由北往
    南行駛？）是的，我要去進學路，我在輔英技術學院開自助
    餐」等語（參審卷第61至62頁）。是由前述之勘驗結果，可
    知被告丙○○於警詢時係陳稱范友德騎乘腳踏車自對方穿越
    馬路，其機車有閃范友德之腳踏車，但其機車倒下，范友德
    之腳踏車自後方撞倒其機車之後方，范友德人倒地，其亦倒
    地等情，是被告於警詢時並未陳述與范友德之機車發生擦撞
    等語乙節，應可認定。
  (六)徵諸臺灣高雄地方法院檢察署相驗屍體證明書、鑑定驗斷書
    及相驗照片所示（參相卷第25至34頁），可知范友德全身多
    處擦挫傷（包括右側顳部、右肩、右前臂、右膝前部、右足
    背部及左手拇指），死亡之原因為頭部外傷、顱內出血等情
    。是由范友德之傷勢，可知渠係向右側倒地，方會造成傷勢
    大多集中在身體右側之情形。而依據前述之論證，可徵范友
    德騎乘腳踏車行經上述路段，由東往西橫越馬路，適行至前
    述路段靠近雙白實線處，即遇被告丙○○駕駛機車由北向南
    直行而來，隨後身體向右側倒之事實。但依據道路交通事故
    現場圖及照片所示，范友德之腳踏車係站立於被告機車之後
    。然衡諸常情，腳踏車不可能於行駛中，騎士摔倒而腳踏車
    仍站立，且徵諸卷附之照片所示（參偵卷第17頁下方照片）
    ，范友德腳踏車之左煞車（即後煞車）斷裂，而果若該腳踏
    車之煞車線原本即斷裂，腳踏車一煞車，騎士即會往前摔倒
    ，腳踏車不可能站立；又該左煞車線若於緊急煞車時斷裂，
    騎士亦會摔倒，並導致腳踏車摔倒，準此，事故發生後，有
    人將之扶起站立，換言之，事故現場經人移動之可能性相當
    高。
  (七)本件依據范友德之子甲○○於警詢時陳稱略以：范友德之戶
    籍係在高雄縣大寮鄉○○村○○路316 號，現住鳳山市○○
    ○路262 巷7 弄12之5 號，范友德例行返舊家做早餐，由鳳
    山市返回大寮鄉光武村等語（參警卷第4 至5 頁），復觀諸
    被告陳稱：范友德係自上述路段由東往西橫越馬路等語，再
    考之本院94年4 月20日勘驗之結果（參審卷第87頁），可知
    范友德戶籍所在之眷村，係位於鳳林四路鳳寮幹40之1 電線
    桿右側（勘驗時業已拆除）等情。而綜合上述之論證，可見
    范友德於當日凌晨5 時30分許，自甲○○位於鳳山市之住處
    ，騎乘腳踏車欲返回鳳林四路鳳寮幹40之1 電線桿右側住處
    ，於行經上述路段時由東向西橫越馬路，欲至前述戶籍所在
    地之可能性相當大。
  (八)然參酌前述之道路交通事故調查報告表、現場圖、勘驗筆錄
    、照片所示，范友德所騎乘之腳踏車之車身，並沒有明顯撞
    擊痕跡，車尾部分之反光片雖然有歪斜之情形，但並無證據
    可確認是否與本案有關，亦無明顯之撞擊痕跡。再衡諸上述
    之論證，可知本件尚無被告丙○○駕駛之機車與范友德騎乘
    腳踏車發生擦撞之證據。是被告陳稱其行經上述路段，見范
    友德騎乘腳踏車由東往西橫越，緊急煞車後閃過范友德，並
    於隨後機車倒地，未碰撞范友德等語，尚非虛妄。
  (九)而本件既無被告駕駛之機車撞擊腳踏車的車損證據，且腳踏
    車之位置曾遭變動，均已如前述，則本件車交通事故之發生
    ，即有兩種可能性，第一種即為車禍發生前，被告駕駛上述
    機車，沿高雄縣大寮鄉○○○路，由北往南方向行駛，行經
    前述路段，適遇范友德騎乘腳踏車，於高雄縣大寮鄉○○○
    路，由東往西方向，違規跨越雙黃線穿越鳳林四路，兩車驟
    然相遇，范友德左偏並緊急煞車，被告亦緊急煞車，被告或
    其機車輕微擦撞范友德，導致范友德跌落在地，被告之機車
    亦因而失控倒地。第二種情況則為，被告駕駛上述機車，沿
    高雄縣大寮鄉○○○路，由北往南方向行駛，行經前述路段
    ，適遇范友德騎乘腳踏車，於高雄縣大寮鄉○○○路，由東
    往西方向，違規跨越雙黃線穿越鳳林四路，兩車驟然相遇，
    范友德緊急煞車，反應不及跌落在地，被告亦緊急煞車導致
    機車失控倒地。則以第2 種情況而論，被告行駛於上述車道
    ，范友德違規自東向西衡越雙黃線，欲進入被告由北向南行
    駛之車道，被告見狀後既有煞車且有閃避，亦未撞及范友德
    之腳踏車，則范友德於斯時因反應不及而倒地，被告並無應
    注意能注意而不注意之過失可言。而本件經檢察官送臺灣省
    高屏澎車輛行車事故鑑定委員會鑑定之結果，係認范友德騎
    腳踏車未依規定穿越道路為肇事原因，此有臺灣省高屏澎車
    輛行車事故鑑定委員會鑑定意見書1 紙在卷可佐（參相卷第
    43至44頁）。
  (十)至檢察官復將本件財團法人成大研究發展基金會鑑定之結果
    ，亦認本件交通事故發生之原因及經過，有理由欄(九)所示之
    兩種可能，而認以第一種之可能性較大，然亦不能排除第二
    種之可能性，此有財團法人成大研究發展基金鑑定意見書1
    份在卷可考（參偵卷第62至75頁）。是依據本件經財團法人
    成大研究發展基金會鑑定之結果，亦不能排除被告機車未與
    范友德腳踏車發生撞擊之可能性，尚不能據此而認被告就本
    件交通事故有過失。
五、綜上所述，公訴人所指各節，均不足以證明被告犯有過失致
    死罪。此外，復查無其他積極證據足資證明被告有何公訴人
    所指之過失致死犯行，揆諸前揭判例及說明意旨暨本諸「罪
    疑唯輕」之法則，自應為被告無罪之諭知。
據上論斷，應依刑事訴訟法第301 第1 項前段，判決如主文。
本案經檢察官乙○○到庭執行職務。
中　　華　　民　　國　　94　　年　　6 　　月　　30　　日
                  刑事第十庭審判長法  官    張世賢
                                  法  官    王啟明
                                  法  官    呂曾達
以上正本證明與原本無異。
如不服本判決，應於收受送達後10日內向本院提出上訴書狀。
中　　華　　民　　國　　94　　年　　6 　　月　　30　　日
　　　　　　　　　　　　　　　　　書記官    林慧君
